【裁判字號】    97,訴,943
【裁判日期】    971231
【裁判案由】    返還押租金
【裁判全文】
臺灣臺南地方法院民事判決               97年度訴字第943號
原告  乙○○
被告  甲○○
上列當事人間請求返還押租金事件，經本院於民國97年12月18日
言詞辯論終結，判決如下：
    主      文
原告之訴駁回。
訴訟費用新台幣捌仟柒佰元由原告負擔。
    事實及理由
一、原告起訴主張略以：
（一）原告於民國93年3月間與被告並簽訂租賃契約 （以下簡稱
      原始租賃契約）向被告承租高雄市○○○路192號、194號
       、196號房屋各乙棟（以下簡稱系爭3棟租賃建物） 作為
      醫療診所，言明三棟房租每月新台幣（下同）10萬元，押
      金30萬元，每月租金開立高雄銀行建國分行支票每月10萬
      元，2年共計24紙（以下簡稱系爭24紙支票），共計240萬
      元，及開立台北國際商業銀一行新湖分行（95.11.13改為
      永豐銀行新湖分行）、支票號碼QF0000000，到期日93年1
      月15日，面額30萬元之支票作為押租金（以下簡稱系爭押
      租金），支票抬頭指名林永耀（被告之子）且禁止背書轉
      讓在案，該支票由被告簽收且已存入被告之子林永耀帳戶
      內，已全部兌現，原告並簽立93年11月1日支票號碼CH000
      0000號、到期日98年1月15日之面額50萬元本票 （以下簡
      稱系爭保證本票）交付被告作為擔保。
（二）因大環境不景氣因素，每個月診所虧本，原告要求被告降
      低房租以利經營，經被告同意，於94年6月6日由訴外人林
      政憲（被告之配偶，已於民國97年4月28日死亡） 授權訴
      外人王季湘小姐 將系爭3棟租賃建物之每個月租金調降為
      共4萬元，並每棟建物各簽1份租賃契約（以下合併簡稱系
      爭3份契約）， 租賃期間均自94年1月1日至94年12月31日
      止。
（三）94年12月31日系爭3份契約終止， 原告請求退還系爭押租
      金30萬元及系爭保證本票，履經催討無效，經查被告分別
      將房屋192號由林政憲（被告之夫）、房屋194號由被告名
      字、房屋196號由林永耀（被告之子） 名稱出租給原告，
      押金各10萬元，三間計30萬元，全部由被告收取支票抬頭
      指名被告林永耀，禁止背書轉讓，二人係母子關係，原告
      不疑有詐，雙方租賃終止合約關係已不存在，債務已履行
      完畢，理應退還押金30萬元及50萬元本票，惟被告表示，
      該30萬元支票已由被告林永耀領取，本票保管中，與他無
      關。
（四）被告又表示：租賃期限未終止，原告未經被告同意將租賃
      權轉租給第三者，違反租賃合約書第二條及第三條相關規
      定押租金應予沒入，惟原告辯稱：租賃期限未終止，將租
      賃轉租給第三人乙節， 依民法第425條規定租賃物所有權
      讓與效力出租人於租賃物交付後，承租人占有中，縱將其
      所有權讓與第三人，其租賃契約，對於受讓仍繼續存在，
      司法院35年解字第3073號解釋要旨「租賃物由出租人交付
      承租人後，即為承租人所占有，出租人如將其所有權讓與
      第三人，第三人可就承租人之占有，如有租賃契約之存在
      ，不致因租賃契約於受讓仍繼續存在，而受不測之損害，
      基於承租人交付後，必占有租賃物之普通情形而為規定，
      若出租人於承租人中止租賃物之占有後，將其所有權讓與
      第三人，則第三人無從知有租賃契約之存在，絕無使租賃
      契約對於受讓人繼續存在之理，使買賣不破租賃之規定出
      租人於租賃交付後，承租人占有之情形，以保障第三人之
      權益」。查訴外人陳俊豪（係本所醫師）繼續經營醫療診
      所，主體並未改變，租賃關係仍存續中，且經被告同意，
      延續經營繼續收取租金，並於95年l月1日起至96年12月31
      日止，為期二年，每月租金10萬元，及同樣手法，另外再
      收取押租金30萬元， 直到95年8月才與訴外人陳俊豪（以
      下稱第三人）重新訂定租賃契約， 於95年7月間忽接被告
      存證信函表明違反當初租賃契約所載第2條、第3條規定終
      止租約等語，原告並於95年7月間立即回函表示， 租賃關
      係仍存續中，並且被告已向（即第三人） 收取2年租金支
      票，並沒有違反規定及沒收押租金道理，目前已終止租賃
      關係，雙方不再續租，關係不存在，押租金30萬元也沒有
      退還第三人，違反公平交易。
（五）基於上開原因，雙方已終止租賃合約，關係不存在，且又
      向第三人每月收取租金10萬元及押租金30萬元，惟不滿被
      告獨吞原告押租金30萬元佔為已有，顯有侵權行為不當利
      之事。
（六）民法第431條規定承租人就租賃物支出有益費用 因而增加
      該物之價值者，出租人知其情事而不為反對之表示，於租
      賃關係終止時，應償還其費用， 民法第181條規定侵權行
      為不當得利，應返還租金。
（七）聲明：
    (一)被告應返還原告30萬元及系爭保證本票，及給付原告自95
      年2月5日起至清償日止，按年息百分之五計算之利息。
    (二)訴訟費用由被告負擔。
二、被告抗辯略以：
（一）被告雖與林政憲為夫妻， 且雖林政憲為系爭房屋192號房
      屋之所有權人（本件出租房屋為高雄市○○○路192、194
      及196號）， 但出租人為被告，原告若要調整租金，應找
      被告即出租人洽談簽約，不得只因被告與林政憲為夫妻關
      係，即認為被告有授權林政憲與原告重訂簽立新租約。又
      被告根本不知林政憲有與原告簽立新租約，何來被告知道
      而不為反對之表示？且本件林政憲又授權王季湘小姐與原
      告簽約，此為林政憲個人之行為更與被告無關。準此，被
      告並未授權林政憲與原告簽約。系爭授權書，被告否認其
      真正。退步言之，被告對林政憲擅自授權他人與原告簽約
      之行為，依上述說明，被告甲○○亦不負表見代理之責任
      。原告認被告應負表現代理人之責任，顯有誤會。
（二）原告於原始租賃契約未完成前即將房屋轉租予第三人，縱
      如原告所述第三人並非外人，係原告診所之醫師，然當初
      承租人為原告，並非第三人。簽約之主體已變更，原告欲
      轉租或讓渡須經被告同意，今原告未經被告同意即違反雙
      方契約之約定轉租予他人，本已構成違約之事由。故被告
      於95年7月間 以存證信函通知原告終止原始租賃契約，之
      後被告與第三人重新簽訂合約，乃另一件事情，實與本件
      無關。且被告乃不得已始和第三人簽約，因若不簽約，難
      道要被告提起訴訟向第三人請求返還房屋，而使被告原可
      獲得之租賃利益受損。
（三）聲明：
    (一)請求駁回原告之訴。
    (二)訴訟費用由原告負擔。
三、得心證之理由：
（一）原告主張兩造於93年間訂有原始租賃契約，原告亦交付系
      爭押租金及系爭保證本票予被告乙節，業據提出原始租賃
      契約、系爭保證本票影本為憑，且為被告所不爭執，堪信
      原告此部分主張為真實。
（二）原告又主張林政憲與被告係夫妻，兩造之所以簽訂原始租
      賃契約時，係因原告與林政憲熟識，且原始租賃契約之手
      寫條款亦係由林政憲所為， 林政憲自有權處理系爭3棟租
      賃建物，且林政憲亦授權王季湘於94年6月6日與原告重新
      簽訂系爭3份契約乙節，固據提出授權書（紙條）及系爭3
      份契約為憑；惟為被告所否認，並以未授權林政憲簽訂系
      爭3份契約等語置辯。經查：
    (一)縱原始租賃契約簽訂時林政憲在場或手寫原始租賃契約上
      之條款，然原始租賃契約仍由被告自己簽名用印，實難僅
      以前揭事由， 即認林政憲嗣後有權代被告簽訂系爭3份契
      約或認被告就後來 由林政憲授權王季湘簽訂之系爭3份契
      約須負表現代理之責。
    (二)按就現下之夫妻關係，縱夫妻仍同居，亦難認夫妻彼此有
      代他方處分財產之權，何況分居多年之夫妻。是原告以林
      政憲與被告係夫妻，即認被告有授權林政憲代為簽訂系爭
      3份契約或應就林政憲授權王季湘簽訂之系爭3份契約負表
      現代理之責，尚嫌速斷，自難憑採。
    (三)原告復主張被告自出租系爭3棟租賃建物後即經常至系爭3
      棟租賃建物現場，應知原告經營困難並更換診所負責人云
      云，既為被告所否認，而原告就此部分主張亦不能舉證以
      實其說，已難憑採。 況，縱被告經常至系爭3棟租賃建物
      現場察看，亦不能即認被告了解原告經營困難或診所更換
      負責人之情，自更不能認被告有授權林政憲代為簽訂系爭
      3份契約或應就林政憲簽訂系爭3份契約負表現代理之責。
    (四)綜上，原告前揭主張，均為原告個人推測之詞，不能採信
      。是被告抗辯系爭3份契約並不存在乙節，為可採信。
（三）按民事訴訟如係由原告主張權利者，應先由原告負舉證之
      責，若原告先不能舉證，以證實自己主張之事實為真實，
      則被告就其抗辯事實即令不能舉證，或其所舉證據尚有疵
      累，亦應駁回原告之請求， 最高法院17年上字第917號判
      例參照。 綜上所述，本件原告主張兩造就系爭3棟租賃建
      物已另行簽訂系爭3份契約乙節，既不能採信。 從而，原
      告主張兩造間之原始租賃契約 已為系爭3份契約所取代，
      並以系爭3份契約已到期為由， 請求被告返還原始租賃契
      約之系爭押租金30萬元及系爭保證本票，為無理由，不應
      准許。
四、本件事證已臻明確，兩造其餘之攻擊或防禦方法及未經援用
    之證據，經本院斟酌後，認為均不足影響本判決之結果，自
    無逐一詳予論駁之必要，併此敘明。
五、按訴訟費用，由敗訴之當事人負擔；法院為終局判決時，應
    依職權為訴訟費用之裁判；民事訴訟法第78條及第87 條第1
    項分別定有明文。經核本件訴訟費用額為8,700元， 而原告
    之請求為無理由，爰依上開規定確定原告應負擔之訴訟費用
    如主文第2項所示
六、據上論結，原告之訴，為無理由，依民事訴訟法第78條，判
    決如主文。
中    華    民    國    97    年    12    月    31    日
                        臺灣臺南地方法院民事第一庭
                                法  官  王 獻 楠
上為正本，係照原本作成。
如不服本判決，應於本判決送達後20日內提出上訴狀（須按他造
當事人之人數附繕本）。
中    華    民    國    97    年    12    月    31    日
                                書記官  李 靜 怡


司法院資訊處製作；財團法人民間司法改革基金會備份。
